ACORDAO-COMPLETO-2485153

ACÓRDÃO 3071/2022 ATA 17/2022 - PRIMEIRA CÂMARA

VISTOS, relatados e discutidos estes autos de tomada de contas especial instaurada pelo Ministério da Cultura (MinC) , contra Leandro Miranda Barroso, em razão da não apresentação de documentos complementares e necessários à comprovação da boa e regular aplicação dos recursos previstos no Convênio 703983/2009, celebrado com o município de Paulistas/MG, com o objetivo de implementar o Projeto "Pronac 09-1134 - Implantação de Espaço Cultural".
ACORDAM os Ministros do Tribunal de Contas da União, reunidos em Sessão da Primeira Câmara, com fundamento no art. 16 da Lei 8.443/1992 c/c os art. 202 do Regimento Interno do TCU, em:
9.1. considerar revéis Ribeiro Distribuidora de Material Escolar Ltda., Geraes Papelaria e Informática Ltda. e Corpus Ltda., para todos os efeitos, dando-se prosseguimento ao processo, com fulcro no art. 12, § 3º, da Lei 8.443/1992; 
9.2. rejeitar as alegações de defesa de Leandro Miranda Barroso e de PVR Comunicações e Comércio Ltda.; 
9.3. julgar irregulares, nos termos dos arts. 1º, inciso I, 16, inciso III, alíneas b e c, da Lei 8.443/1992, c/c os arts. 19 e 23, inciso III, da mesma Lei, as contas de Leandro Miranda Barroso, Ribeiro Distribuidora de Material Escolar Ltda., Geraes Papelaria e Informática Ltda., PVR Comunicações e Comércio Ltda. e Corpus Ltda., condenando-os, solidariamente, ao pagamento das importâncias a seguir especificadas, atualizadas monetariamente e acrescidas dos juros de mora, calculadas a partir das datas discriminadas até a data da efetiva quitação do débito, fixando-lhes o prazo de quinze dias, para que comprovem, perante o Tribunal, o recolhimento das referidas quantias ao Tesouro Nacional (art. 214, inciso III, alínea "a", do Regimento Interno do TCU) :  
Débito 1
Responsáveis: Leandro Miranda Barroso (CPF XXX.136.926-XX) em solidariedade com a empresa Ribeiro Distribuidora de Material Escolar Ltda. (CNPJ 07.125.378/0001- 60) :
	VALOR ORIGINAL (R$) 
	DATA DA OCORRÊNCIA

	24.079,90
	26/1/2010

Débito 2
Responsáveis: Leandro Miranda Barroso (CPF XXX.136.926-XX) em solidariedade com a empresa PVR Comunicações e Comércio Ltda. (CNPJ 10.863.352/0001- 24) :
	VALOR ORIGINAL (R$) 
	DATA DA OCORRÊNCIA

	14.800,00
	28/1/2010

Débito 3
Responsáveis: Leandro Miranda Barroso (CPF XXX.136.926-XX) em solidariedade com a empresa Geraes Papelaria e Informática Ltda. (CNPJ 00.879.946/0001- 70) :
	VALOR ORIGINAL (R$) 
	DATA DA OCORRÊNCIA

	6.900,00
	18/2/2010

Débito 4
Responsáveis: Sr. Leandro Miranda Barroso (CPF XXX.136.926-XX) em solidariedade com a empresa Corpus Ltda. (CNPJ 10.933.168/0001-03) :
	VALOR ORIGINAL (R$) 
	DATA DA OCORRÊNCIA

	20.400,00
	25/1/2010

9.4. aplicar aos responsáveis a seguir relacionados multas individuais previstas no art. 57, da Lei 8.443/1992 c/c o art. 267 do Regimento Interno do TCU, fixando-lhes o prazo de quinze dias, a contar da notificação, para que comprovem, perante o Tribunal (art. 214, III, alínea "a", do Regimento Interno do TCU) , o recolhimento da dívida ao Tesouro Nacional, atualizada monetariamente desde a data deste acórdão até a do efetivo recolhimento, se paga após o vencimento, na forma da legislação em vigor:
	RESPONSÁVEL
	VALOR (R$) 

	Leandro Miranda Barroso
	70.000,00

	Ribeiro Distribuidora de Material Escolar Ltda.
	20.000,00

	PVR Comunicações e Comércio Ltda.
	12.000,00

	Geraes Papelaria e Informática Ltda.
	3.500,00

	Corpus Ltda.
	10.000,00

9.5. autorizar, desde logo, a cobrança judicial das dívidas, caso não atendidas as notificações, na forma do disposto no art. 28, inciso II, da Lei 8.443/1992;
9.6. enviar cópia deste acórdão ao responsáveis e à Procuradoria da República no Estado de Minas Gerais, nos termos do § 3º do art. 16 da Lei 8.443/1992, c/c o § 7º do art. 209 do Regimento Interno do TCU, para adoção das medidas cabíveis.

TOMADA DE CONTAS ESPECIAL. Convênio n. 00121/2009 (Siafi 703983), firmado entre o Ministério da Cultura e o Município de Paulistas-MG.

Primeira Câmara

Município de Paulistas - MG.

3. Interessados/Responsáveis:
3.1. Interessado: Ministério da Cultura (extinta) ().
3.2. Responsáveis: Corpus Ltda - Me (10.933.168/0001-03); Geraes Papelaria e Informática Ltda - Me (00.879.946/0001-70); Leandro Miranda Barroso (XXX.136.926-XX); PVR Comunicação e Comercio Ltda - Epp (10.863.352/0001-24); Ribeiro Distribuidora de Material Escolar Ltda - Me (07.125.378/0001-60)..

13.1. Ministros presentes: Benjamin Zymler (na Presidência), Walton Alencar Rodrigues (Relator), Vital do Rêgo e Jorge Oliveira.

WALTON ALENCAR RODRIGUES

Adoto, como parte relatório, instrução elaborada pela Secretaria de Controle Externo de Tomada de Contas Especial (SecexTCE) , com a qual anuiu o Ministério Público junto ao Tribunal de Contas da União (MPTCU) :
INTRODUÇÃO 
Cuidam os autos de tomada de contas especial instaurada pelo Ministério da Cultura (MinC) , em desfavor do Sr. Leandro Miranda Barroso, prefeito municipal no período de 2009 a 2012 (peça 1, p. 177-179) , em razão da não apresentação de documentos complementares e necessários à comprovação da boa e regular aplicação dos recursos federais transferidos por meio do Convênio 703983/2009 (peça 1, p. 64-76) , Siafi 703983, celebrado com o município de Paulistas/MG, com o objetivo de implementar o Projeto "Pronac 09-1134 - Implantação de Espaço Cultural", que "visa adquirir equipamentos e material, assim como aplicação de cursos/oficinas para proporcionar a inclusão sociocultural de jovens em situação de carência", entre 13/11/2009 a 19/10/2010.
HISTÓRICO 
Conforme disposto na cláusula quarta do termo de convênio, foram previstos                          R$ 114.700,00 para a execução do objeto, dos quais R$ 91.816,00 seriam repassados pelo concedente e R$ 22.954,00 corresponderiam à contrapartida (peça 1, p. 68) . 
Os recursos federais foram repassados em duas parcelas, mediante as Ordens Bancárias 2009OB803380 e 2009OB803381, nos respectivos valores de R$ 47.726,00 e R$ 44.090,00, creditadas em 26/11/2009 (peça 17 p. 5) . Os recursos foram creditados na conta específica 6658, da agência 0707- 2, da Caixa Econômica Federal (peça 1, p. 137) .
O ajuste vigeu no período de 13/11/2009 a 19/10/2010, tendo o prazo final para a apresentação da prestação de contas expirado em 19/10/2010, em conformidade com a consulta ao Siconv (peça 1, p. 171-173) . 
O responsável deixou de encaminhar a documentação exigida referente à prestação de contas do convênio e, em decorrência, o concedente instaurou a tomada de contas especial pelos motivos apontados no Relatório de Auditoria da CGU 1875/2015 (peça 1, p. 181-183) : 
a) não encaminhamento da documentação exigida para a prestação de contas do ajuste; 
b) o Parecer Financeiro 65/2014-G06/Passivo/CPCON/CGEXE/SPOA/SE/MinC, de 6/10/2014, elaborado pela Coordenação de Prestação de Contas da Secretaria de Planejamento, Orçamento e Administração do MinC, que trata da análise financeira da prestação de contas final (peça 1, p. 100-104) , concluiu pela ausência dos seguintes documentos e informações: 
b.1) cotação prévia referente à licitação; 
b.2) contratos celebrados para execução do projeto; 
b.3) pagamentos efetuados; 
b.4) relatórios referentes aos beneficiários, treinados e capacitados, receita e despesa do plano de trabalho, serviços contratados, bens e serviços da contrapartida, relatórios físico e financeiro do plano de trabalho e de bens e serviços da contratada; 
b.5) relatório sobre o cumprimento do objeto; 
b.6) GRU relativa ao saldo remanescente; e, 
b.7) extratos bancários do período de vigência do convênio; 
c) o convenente foi notificado em 31.10.2012 (...) , no entanto, permaneceu silente, motivo pelo qual a prestação de contas final foi reprovada (peça 1, p.103-104) ; 
d) houve morosidade na condução da presente apuração, uma vez que a vigência do convênio expirou em 2010 e a finalização da análise da prestação de contas ocorreu em 2014; e, 
e) foi dada oportunidade de defesa ao gestor responsável, em obediência aos princípios constitucionais que asseguram o direito ao contraditório e à ampla defesa, tendo em vista as notificações (peça 1, p. 114-117; p. 128-130) , no entanto, conforme informações do Tomador de Contas, não foi apresentada a documentação complementar solicitada (peça 1, p. 159) , razão pela qual foi imputada a responsabilidade pelo dano ao aludido gestor. 
O convênio em questão é objeto de investigação por parte do Ministério Público Federal - Procuradoria da República no Município de Governador Valadares, bem como do Ministério Público do Estado de Minas Gerais (peça 1, p. 97-98 e peças 19 e 20) . 
A Controladoria-Geral da União elaborou o Relatório de Auditoria 1857/2015, em que anuiu com a conclusão do relatório do tomador de contas e certificou a irregularidade das contas. O Dirigente do Órgão de Controle Interno emitiu parecer de mesmo número, concluindo pela irregularidade das presentes contas (peça 1, p. 181-186) .
Por sua vez, o Ministro de Estado da Cultura atestou haver tomado conhecimento das conclusões do Controle Interno por meio do Pronunciamento Ministerial à peça 1, p. 193) . 
Na fase externa da presente TCE, a Secex-MG promoveu a citação das empresas Corpus Ltda. - ME, Geraes Papelaria e Informática Ltda. - ME, PVR Comunicação e Comércio Ltda. - EPP e Ribeiro Distribuidora de Material Escolar Ltda. - ME, em solidariedade com o ex-prefeito, Sr. Leandro Miranda Barroso, por entender que tais empresas se beneficiaram dos recursos do convênio sem terem oferecido a devida contraprestação em bens e serviços (peça 26, p. 7-9) . As empresas contratadas permaneceram silentes, enquanto que o ex-gestor municipal compareceu aos autos para apresentar suas alegações de defesa (peça 38) .
Após análise, a unidade instrutora apresentou proposta no sentido de julgar irregulares as contas do Sr. Leandro Miranda Barroso e condená-lo, solidariamente com as mencionadas empresas, ao pagamento da totalidade dos recursos federais transferidos por força do Convênio 703983/2009, bem como que fosse aplicada a multa do art. 57 da Lei 8.443/1992 a esses responsáveis, na forma da alínea "a" do item 29 da instrução de peça 54. Para subsidiar a manifestação dos responsáveis, foi sugerido o encaminhamento daquela instrução (peça 54) , bem como de cópia da petição inicial da Ação Civil Pública por ato de improbidade administrativa ajuizada perante a 2ª Vara Federal da Subseção Judiciária de Governador Valadares/MG, de número 257-42.2015.4.01.3813.  
No parecer de sua competência acerca dos autos, o representante do MP/TCU manifestou-se de acordo com a proposta formulada pela Secex-MG, sugerindo, em acréscimo, que o Tribunal também julgasse irregulares as contas das empresas Corpus Ltda. - ME, Geraes Papelaria e Informática Ltda. - ME, PVR Comunicação e Comércio Ltda. - EPP e Ribeiro Distribuidora de Material Escolar Ltda. - ME, condenando-as, em solidariedade com o Sr. Leandro Miranda Barroso, ao pagamento dos débitos apurados, corrigidos monetariamente a partir das datas dos respectivos pagamentos efetuados.
Encaminhados os autos para análise e julgamento, o Ministro Relator identificou falhas nos instrumentos citatórios dirigidos às empresas e ao ex-Prefeito que podem ter prejudicado o exercício do contraditório e da ampla defesa pelos responsáveis.
Assim, considerou que, não obstante tenha sido proposta a condenação do ex-Prefeito Leandro Miranda Barroso e da empresa Ribeiro Distribuidora de Material Escolar Ltda., em razão do superfaturamento de mobiliário e equipamentos adquiridos com recursos da avença, a empresa Ribeiro Distribuidora de Material Escolar Ltda. foi citada (peça 44) para justificar o fato de ter recebido recursos do Convênio "sem oferecer a devida contraprestação em bens e serviços". 
Quanto ao expediente endereçado ao ex-Prefeito, observou que não foram indicados os itens com indícios de superfaturamento, tampouco os elementos que levaram a unidade técnica a concluir pela existência de tais indícios. Acrescentou que, na citação do ex-Prefeito, foram mencionadas quatro "dívidas", identificadas de acordo com cada uma das empresas contratadas, cujas ocorrências foram descritas de forma idêntica, abaixo transcrita, dando margem à interpretação de que as irregularidades identificadas nos autos eram comuns a todos os contratos:
Dívida 1: inexecutar injustificadamente o objeto pactuado, apresentar prestação de contas ideologicamente falsa, realizar procedimento licitatório com indícios de fraude e superfaturar os contratos. 
Assim, a unidade técnica realizou novas citações levando em consideração as sugestões apresentadas pelo representante do MP/TCU e as falhas apontadas pelo Ministro Relator.
EXAME TÉCNICO
Após os ajustes sugeridos pelo Ministro Relator, a Sec-MG promoveu a citação das empresas Ribeiro Distribuidora de Material Escolar Ltda., PVR Comunicações e Comércio Ltda., Geraes Papelaria e Informática Ltda. e Corpus Ltda., em solidariedade com o ex-prefeito, Sr. Leandro Miranda Barroso, conforme demonstrado na tabela a seguir:
	Responsáveis
	Motivo
	Valor (R$) 

	Ex-prefeito em solidariedade com a empresa Ribeiro Distribuidora de Material Escolar Ltda.
	Superfaturamento do objeto do contrato 01/2010, detalhado para 5 dos 9 itens do contrato (peça 20, p. 6-8) : valor na Nota Fiscal 000133 - valor de mercado apurado pelo MP = valor do superfaturamento:
. Computador (12) : 30.000,00 - 14.029,20 = 15.970,80
. Impressora: sem cotação de mercado;
. Mesa de escrit.: 1.500,00 - 879,90 = 620,10
. Mesa de comp.: sem cotação de mercado;
. Cadeiras (20) ; 3.000,00 - 1.200,00 = 1.800,00
. Data show: 5.000,00 - 1.679,90 = 3.320,10
. Telão: 2.800,00 - 431,10 = 2.368,90
. Ap. TV 42': sem cotação de mercado;
. Ap. DVD: sem cotação de mercado;
. Valor total do superfaturamento para citados 5 itens = R$ 24.079,90 
	24.079,90

	Ex-prefeito em solidariedade com a empresa PVR Comunicações e Comércio Ltda.
	Recebimento dos recursos do contrato 02/2010, sem contraprestação em bens e serviços.
	14.800,00

	Ex-prefeito em solidariedade com a empresa Geraes Papelaria e Informática Ltda.
	Recebimento dos recursos do contrato 03/2010, sem contraprestação em serviços.
	6.900,00

	Ex-prefeito em solidariedade com a empresa Corpus Ltda.
	Recebimento dos recursos do contrato 04/2010, sem contraprestação em serviços.
	20.400,00

Passa-se a seguir à análise das alegações de defesa apresentadas.
Das Alegações de Defesa do Sr. Leandro Miranda Barroso
O Sr. Leandro Miranda Barroso, ex-prefeito municipal de Paulistas/MG (Gestão 2009-2012) , foi devidamente citado por meio do Ofício 2020/2018-SEC-MG/AS, de 3/9/2018 (peça 66) , entregue em 11/9/2018, em endereço constante da base de dados da Receita Federal do Brasil, conforme Aviso de Recebimento (AR) à peça 69.
Entretanto, o responsável não apresentou suas alegações de defesa, operando em seu desfavor a revelia.
Nos processos do TCU, a revelia não leva à presunção de que seriam verdadeiras todas as imputações levantadas contra os responsáveis, diferentemente do que ocorre no processo civil, em que a revelia do réu opera a presunção da verdade dos fatos narrados pelo autor. Dessa forma, a avaliação da responsabilidade do agente não pode prescindir da prova existente no processo ou para ele carreada. 
Ao não apresentar sua defesa, a responsável deixou de produzir prova da regular aplicação dos recursos sob sua responsabilidade, em afronta às normas que impõem aos gestores públicos a obrigação legal de, sempre que demandados pelos órgãos de controle, apresentar os documentos que demonstrem a correta utilização das verbas públicas, a exemplo do contido no art. 93 do Decreto-Lei 200/67: "Quem quer que utilize dinheiros públicos terá de justificar seu bom e regular emprego na conformidade das leis, regulamentos e normas emanadas das autoridades administrativas competentes." 
No entanto, como o ex-prefeito já havia apresentado alegações de defesa à citação anterior, no âmbito deste processo, serão consideradas suas manifestações apresentadas naquela oportunidade (peça 38) .
Destaca-se que a citação anterior (peça 28) , de 7/12/2016, imputava ao responsável um débito total maior que o informado na última citação, conforme dispõe a tabela a seguir:
	Dívida
	Responsáveis solidários
	Valor histórico (R$) 
	Data

	1
	Leandro Miranda Barroso e Corpus Ltda.
	20.400,00
	25/1/2010

	2
	Leandro Miranda Barroso e Geraes Papelaria e Informática Ltda.
	6.900,00
	18/2/2010

	3
	Leandro Miranda Barroso e PVR Comunicações e Comércio Ltda.
	14.800,00
	7/12/2016

	4
	Leandro Miranda Barroso e Ribeiro Distribuidora de Material Escolar Ltda.
	49.090,00
	26/1/2010

	Total
	91.190,00
	-

Os quatro débitos listados acima se referiam às mesmas irregularidades, quais sejam: inexecutar injustificadamente o objeto pactuado; apresentar prestação de contas ideologicamente falsa, realizar procedimento licitatório com indícios de fraude e superfaturar os contratos (peça 28) .
As irregularidades apontadas no ofício de citação anterior são muito similares às irregularidades constantes no novo ofício de citação, quais sejam: não comprovação da boa e regular aplicação dos recursos transferidos em razão da ausência de documentos exigidos na prestação de contas que impedem a formação de juízo quanto à regular execução físico-financeira do objeto do Convênio 703983/2009; inexecução do objeto pactuado no Convênio 703983/2009; apresentação de documentação falsa a título de prestação de contas; não alcance dos objetivos do Convênio 703983/2009 (peça 66) .
Nas alegações de defesa apresentadas anteriormente, o ex-prefeito argumenta (peça 38) :
que há uma grande divergência entre o que acusam e o que de fato ocorreu, pois se por um lado houve superfaturamento como alegam, por outro é óbvio que a execução teria de ter ocorrido. E no mesmo relatório o MP alega que não houve execução do contrato (peça 38, p. 4) ;
que não caberia a ele executar ou inexecutar o objeto pactuado, pois a execução do projeto caberia unicamente e exclusivamente à empresa vencedora (peça 38, p. 4) ;
que não apresentou prestação de contas ideologicamente falsa, muito menos forjou o que quer que seja (peça 38, p. 4) ;
que era da Secretaria da Cultura a responsabilidade de fornecer todos os meios de provas cabíveis para a comprovação da execução do objeto (peça 38, p. 4) ;
que a responsabilidade de promover a licitação é incumbência do setor de licitação, para isto é nomeada a comissão de licitação, composta por pessoas capacitadas para exercer com responsabilidade e dentro das normas legais o seu ofício (peça 38, p. 4) ;
que se porventura houve qualquer tipo de favorecimento a qualquer empresa tal responsabilidade não pode ser recaída ao gestor da época pelo fato de ele ser o representante legal do município, mas cabe a responsabilidade da comissão de licitação que porventura deixou qualquer anormalidade vir a acontecer (peça 38, p. 4) ;
que o superfaturamento do contrato, se houve, não pode ser atribuído ao gestor, pois delegou atribuições e funções a pessoas capacitadas (peça 38, p. 4) .
Análise das Alegações de Defesa do Sr. Leandro
Primeiramente, cabe destacar que a União celebrou o convênio foi com o município, e não com a empresa contratada. Assim, jogar a atribuição da responsabilidade pela execução do objeto do convênio às empresas contratadas não pode prosperar, considerando os dispositivos legais e regulamentares regentes da matéria, conforme art. 22 da Instrução Normativa 1/1997 da Secretaria do Tesouro Nacional e art. 66 da Lei 8.666/1993, apresentados a seguir, respectivamente:
O convênio deverá ser executado fielmente pelas partes, de acordo com as cláusulas pactuadas e a legislação pertinente, respondendo cada uma pelas consequências de sua inexecução total ou parcial.
O contrato deverá ser executado fielmente pelas partes, de acordo com as cláusulas avençadas e as normas desta Lei, respondendo cada uma pelas consequências de sua inexecução total ou parcial.
Quanto à afirmativa de que o objeto do convênio fora executado, importa trazer aos autos informação do Ministério Público Federal - Procuradoria da República no Município de Governador Valadares/MG, contida no Inquérito Civil 1.22.009.000498/2013-31, que instruiu a Ação Civil Pública 257-42.2015.4.01.3813, ajuizada por ato de improbidade administrativa perante a 2ª Vara Federal da Subseção Judiciária do citado município (peça 20) , vazada nos seguintes termos:
Na verdade, boa parte - senão a integralidade mesma - do convênio não foi executada. O prefeito municipal, com o imprescindível auxilio de LINDOMAR ANTÔNIO DE MIRANDA (pregoeiro responsável pela condução do Pregão Presencial n. 001/2010) , de MARCÍLIO DE OLIVEIRA CASTRO (conhecido como assessor da Prefeitura Municipal de Paulistas, MG, e proprietário da empresa CORPUS LTDA.) , de JOSEFINO SANTA RITA NETO (proprietário da empresa GERAES INFORMÁTICA LTDA.) e de terceiros não-identificados, desviou parte significativa do dinheiro do convênio, com isso causando dano ao erário e enriquecimento ilícito.
Não bastassem as irregularidades constatadas no processo licitatório realizado, o município de Paulistas, MG, repassou valores para as empresas para o pagamento de serviços que não foram executados. Ademais, o contrato relativo à aquisição de equipamentos (ao que parece, o único que foi efetivamente executado) , apresenta indícios claros de superfaturamento.
 (...) 
Ademais, MARCÍLIO DE OLIVEIRA CASTRO, proprietário da Corpus Ltda., além de ser cunhado do prefeito LEANDRO BARROSO MIRANDA, era funcionário da Prefeitura Municipal de Paulistas na época da contratação de sua própria empresa, conforme se depreende dos depoimentos colacionados acima, do documento (...) e das fotos (...) . Ressalta-se que MARCÍLIO DE OLIVEIRA CASTRO foi o coordenador político da campanha do prefeito LEANDRO BARROSO MIRANDA na eleição municipal de 2008.
Sobre a alegação de que a Secretaria da Cultura do município era a responsável pela prestação de contas, não afasta a responsabilidade do Sr. Leandro Miranda Barroso, o qual a detinha, devido ter sido o signatário do ajuste e dado à sua qualidade de titular da gestão do município na época da execução do objeto.
Por oportuno, cabe registrar que prevalece o entendimento neste Tribunal de que "O dever de prestar de contas é pessoal, cabendo ao responsável a obrigação de certificar-se de seu cumprimento, mesmo na hipótese de ter delegado a tarefa a outrem. Eventual delegação de tarefas acessórias ao dever de prestar contas não abrange a responsabilidade pela prestação de contas, que, por princípio, é indelegável", conforme consta do Acórdão 8662/2013-TCU-Primeira Câmara, de 3/12/2013.
Quanto à alegação do responsável atribuindo a responsabilidade do processo licitatório exclusivamente à comissão de licitação, não condiz com a lei e a jurisprudência do Tribunal que rege a matéria, a qual considera que tal responsabilidade cabe à autoridade superior competente pela homologação, conforme relatório base para o Acórdão 1871/2015-TCU-Segunda Câmara, de 28/4/2015:
46. Especificamente com relação à responsabilidade pela licitação, cabe à autoridade superior competente pela homologação, no caso do município ao prefeito, verificar a legalidade dos atos praticados na licitação, bem como avaliar a conveniência da contratação do objeto licitado pela Administração, uma vez que a homologação equivale à aprovação do certame. Por esse motivo, o procedimento deve ser precedido por um exame criterioso dos atos que integraram o processo licitatório, para que, verificada a existência de algum vício de ilegalidade, anule o processo ou determine seu saneamento.
Por fim, o responsável não procurou afastar a irregularidade consistente em superfaturamento, que lhe fora imputada, mas transferir a sua responsabilidade a servidores da administração pública municipal. Tais alegações contrariam a jurisprudência do TCU, no sentido de que a responsabilidade pela execução do convênio e dos contratos relacionados compete ao gestor. O defendente sequer buscou demonstrar ter delegado a gestão do convênio a subordinado seu e/ou que tal subordinado foi quem, de fato, geriu os recursos. Não bastasse isso, a revelada ligação pessoal dele com proprietário de empresa contratada para execução do objeto conveniado mostra que ele foi, realmente, quem geriu os valores conveniados.
Sendo assim, as alegações de defesa apresentadas anteriormente não lograram elidir as irregularidades imputadas.
Das Alegações de Defesa da empresa PVR Comunicações e Comércio Ltda.
A empresa PVR Comunicações e Comércio Ltda. foi citada por meio do Ofício 2022/2018-SEC-MG/AS, de 3/9/2018, pelo débito no valor histórico de R$ 14.800,00, por receber recursos do Contrato 02/2010, celebrado com o município de Paulistas/MG, para prestar o serviço de elaboração de folder, jornal informativo e serviço de publicidade, custeado com recursos do Convênio 703983/2009, Siafi 703983, sem oferecer a devida contraprestação em bens e serviços (peça 64) .
O contrato que deu origem à irregularidade (02/2010) foi firmado entre o município de Paulistas/MG e a sociedade empresária PVR Comunicações e Comércio Ltda., no valor de R$14.800,00, e tinha por objetivo a impressão de 6.000 informativos e de 2.000 folders para divulgação do projeto, apesar de o município de Paulistas/MG ter, em 2010, segundo o IBGE, cerca de 4.918 habitantes (peça 20, p. 4) .
Em suas alegações de defesa, a empresa basicamente afirma que os serviços foram prestados e anexa o jornal "Paulistas Informa" de número 01/2010, demonstrando que o arquivo digital salvo em computador tem data de 22/2/2010 (peça 81) .
Entretanto, em sua defesa a empresa demonstrou apenas que o jornal existia em formato digital, sem comprovar a sua impressão (6.000 cópias) , bem como, a impressão dos 2.000 folders que faziam parte do objeto do contrato.
Dessa forma, as alegações de defesa apresentadas pela empresa PVR Comunicações e Comércio Ltda. não lograram elidir a irregularidade.
Da Revelia das empresas Ribeiro Distribuidora de Material Escolar Ltda., Geraes Papelaria e Informática Ltda. e Corpus Ltda.
As empresas Ribeiro Distribuidora de Material Escolar Ltda., Geraes Papelaria e Informática Ltda. e Corpus Ltda., apesar de terem sido devidamente citadas (peças 91, 105, 106 e 110) , não apresentaram suas alegações de defesa, operando em seu desfavor a revelia.
Nos processos do TCU, a revelia não leva à presunção de que seriam verdadeiras todas as imputações levantadas contra os responsáveis, diferentemente do que ocorre no processo civil, em que a revelia do réu opera a presunção da verdade dos fatos narrados pelo autor. Dessa forma, a avaliação da responsabilidade do agente não pode prescindir da prova existente no processo ou para ele carreada. 
Ao não apresentarem suas defesas, os responsáveis deixaram de produzir prova da regular aplicação dos recursos sob sua responsabilidade, em afronta às normas que impõem aos gestores públicos a obrigação legal de, sempre que demandados pelos órgãos de controle, apresentar os documentos que demonstrem a correta utilização das verbas públicas, a exemplo do contido no art. 93 do Decreto-Lei 200/67: "Quem quer que utilize dinheiros públicos terá de justificar seu bom e regular emprego na conformidade das leis, regulamentos e normas emanadas das autoridades administrativas competentes." 
Mesmo as alegações de defesa não sendo apresentadas, considerando o princípio da verdade real que rege esta Corte, procurou-se buscar em manifestações na fase interna desta Tomada de Contas Especial se havia algum argumento que pudesse ser aproveitado a seu favor. 
No entanto, os argumentos apresentados na fase interna não foram suficientes para elidir as irregularidades apontadas.
Cabe destacar que nas citações realizadas anteriormente na fase externa desta TCE (peças 32, 47 e 49) , as três empresas também permaneceram silentes.
Além disso, as alegações de defesa apresentadas pelos demais citados não puderam ser aproveitadas em sua defesa.
Sendo assim, as irregularidades imputadas às empresas Ribeiro Distribuidora de Material Escolar Ltda., Geraes Papelaria e Informática Ltda. e Corpus Ltda. não foram elididas.
CONCLUSÃO
	A partir dos elementos constantes dos autos, foi possível verificar que os recursos repassados no âmbito do Convênio 703983/2009, Siafi 703983, no exercício de 2009, foram integralmente gastos na gestão do Sr. Leandro Miranda Barroso, ex-prefeito municipal de Paulistas/MG (Gestão 2009-2012) , que promoveu, no âmbito do referido convênio, a contratação das empresas Corpus Ltda., Geraes Papelaria e Informática Ltda., PVR Comunicação e Comércio Ltda. e Ribeiro Distribuidora de Material Escolar Ltda., com superfaturamento no caso da última e pagamento sem contraprestação em bens e serviços no caso das demais.
Após a válida e regular citação dos responsáveis nesta instância de controle externo, apenas a empresa PVR Comunicações e Comércio Ltda. apresentou suas alegações de defesa, as quais não lograram elidir a irregularidade. 
Quanto ao Sr. Leandro Miranda Barroso, tendo em vista a apresentação de sua defesa à citação anterior, entende-se que ele não é revel, apenas não compareceu à segunda chamada. Entretanto, seus argumentos apresentados em resposta à citação anterior não lograram elidir a irregularidade.
Para os demais responsáveis, operou, em seu desfavor, a revelia. Assim, tendo em vista terem permanecidos silentes às citações, propõe-se considerar revéis as empresas Corpus Ltda., Geraes Papelaria e Informática Ltda. e Ribeiro Distribuidora de Material Escolar Ltda., para todos os efeitos, dando-se prosseguimento ao processo, com fulcro no art. 12, § 3º, da Lei 8.443/1992.
Os demais argumentos constantes dos autos, inclusive na fase interna da presente TCE, tampouco lograram afastar o débito imputado aos responsáveis, razão por que restou devidamente caracterizada a ocorrência constante das citações.
Ademais, inexistem nos autos elementos que demonstrem sua boa-fé ou a ocorrência de outros excludentes de culpabilidade dos responsáveis. Desse modo, suas contas devem, desde logo, ser julgadas irregulares, nos termos do art. 202, § 6º, do Regimento Interno/TCU, procedendo-se à condenação dos responsáveis em débito, assim como a imputação das multas previstas nos arts. 57 e 58, II, da Lei 8.443/1992 (LO/TCU) ao Sr. Leandro Miranda Barroso e da multa prevista no art. 57 da Lei 8.443/1992 (LO/TCU) às empresas citadas.
Vale ressaltar que a pretensão punitiva do TCU, conforme Acórdão 1441/2016-TCU-Plenário (Relator Benjamin Zymler) , que uniformizou a jurisprudência acerca dessa questão, subordina-se ao prazo geral de prescrição indicado no art. 205 do Código Civil, que é de dez anos, contado da data de ocorrência da irregularidade sancionada, nos termos do art. 189 do Código Civil, sendo este prazo interrompido pelo ato que ordenar a citação, a audiência ou a oitiva do responsável. No caso em exame, não ocorreu a prescrição, uma vez que os recursos foram repassados no exercício de 2009 (peça 17 p. 5) e o ato de ordenação da citação ocorreu em 30/8/2018 (peça 61) . 
PROPOSTA DE ENCAMINHAMENTO 
17. 	Diante do exposto, submetem-se os autos à consideração superior, propondo: 
considerar revéis as empresas Ribeiro Distribuidora de Material Escolar Ltda. (CNPJ 07.125.378/0001- 60) , Geraes Papelaria e Informática Ltda. (CNPJ 00.879.946/0001-70) e Corpus Ltda. (CNPJ 10.933.168/0001-03) , para todos os efeitos, dando-se prosseguimento ao processo, com fulcro no art. 12, § 3º, da Lei 8.443/1992;
rejeitar as alegações de defesa do Sr. Leandro Miranda Barroso (CPF XXX.136.926-XX) e da empresa PVR Comunicações e Comércio Ltda. (CNPJ 10.863.352/0001-24) ;
julgar irregulares, nos termos dos arts. 1º, inciso I, 16, inciso III, alínea "c", § 2º, da Lei 8.443/1992 c/c os arts. 19 e 23, inciso III, da mesma Lei, e com arts. 1º, inciso I, 209, inciso III, 210 e 214, inciso III, do Regimento Interno/TCU, as contas do Sr. Leandro Miranda Barroso (CPF XXX.136.926-XX) , ex-prefeito municipal de Paulistas/MG (Gestão 2009-2012) , da empresa Ribeiro Distribuidora de Material Escolar Ltda. (CNPJ 07.125.378/0001- 60) , da empresa PVR Comunicações e Comércio Ltda. (CNPJ 10.863.352/0001-24) , da empresa Geraes Papelaria e Informática Ltda. (CNPJ 00.879.946/0001-70) e da empresa Corpus Ltda. (CNPJ 10.933.168/0001-03) , condenando-os solidariamente, conforme o caso, ao pagamento das importâncias a seguir especificadas, atualizadas monetariamente e acrescidas dos juros de mora, calculadas a partir das datas discriminadas até a data do efetiva quitação do débito, fixando-lhes o prazo de quinze dias, para que comprovem, perante o Tribunal, o recolhimento das referidas quantias aos cofres do Tesouro Nacional, nos termos do art. 23, inciso III, alínea "a", da citada lei;
Débito 1
Responsáveis: Sr. Leandro Miranda Barroso (CPF XXX.136.926-XX) em solidariedade com a empresa Ribeiro Distribuidora de Material Escolar Ltda. (CNPJ 07.125.378/0001- 60) :
	VALOR ORIGINAL (R$) 
	DATA DA OCORRÊNCIA

	24.079,90
	26/1/2010

Valor atualizado até 17/9/2020: R$ 42.761,09
Débito 2
Resposnáveis: Sr. Leandro Miranda Barroso (CPF XXX.136.926-XX) em solidariedade com a empresa PVR Comunicações e Comércio Ltda. (CNPJ 10.863.352/0001- 24) :
	VALOR ORIGINAL (R$) 
	DATA DA OCORRÊNCIA

	14.800,00
	28/1/2010

Valor atualizado até 17/9/2020: R$ 26.281,84
Débito 3
Responsáveis: Sr. Leandro Miranda Barroso (CPF XXX.136.926-XX) em solidariedade com a empresa Geraes Papelaria e Informática Ltda. (CNPJ 00.879.946/0001- 70) :
	VALOR ORIGINAL (R$) 
	DATA DA OCORRÊNCIA

	6.900,00
	18/2/2010

Valor atualizado até 17/9/2020: R$ 12.161,94
Débito 4
Responsáveis: Sr. Leandro Miranda Barroso (CPF XXX.136.926-XX) em solidariedade com a empresa Corpus Ltda. (CNPJ 10.933.168/0001-03) :
	VALOR ORIGINAL (R$) 
	DATA DA OCORRÊNCIA

	20.400,00
	25/1/2010

Valor atualizado até 17/9/2020: R$ 36.226,32 
aplicar individualmente aos responsáveis Sr. Leandro Miranda Barroso (CPF XXX.136.926-XX) , Ribeiro Distribuidora de Material Escolar Ltda. (CNPJ 07.125.378/0001- 60) , PVR Comunicações e Comércio Ltda. (CNPJ 10.863.352/0001-24) , Geraes Papelaria e Informática Ltda. (CNPJ 00.879.946/0001-70) e Corpus Ltda. (CNPJ 10.933.168/0001-03) a multa prevista no art. 57 da Lei 8.443/1992 c/c o art. 267 do RI/TCU, fixando-lhes o prazo de quinze dias, a contar da notificação, para que comprovem, perante o Tribunal (art. 214, III, a, do Regimento Interno do TCU) , o recolhimento da dívida aos cofres do Tesouro Nacional, atualizada monetariamente desde a data do acórdão proferido por este Tribunal até a do efetivo recolhimento, se pagas após o vencimento, na forma da legislação em vigor;
aplicar ao Sr. Leandro Miranda Barroso (CPF XXX.136.926-XX) a multa prevista no art. 58, inciso II, da Lei 8.443/1992 c/c o art. 268, inciso II, do RI/TCU, fixando-lhe o prazo de quinze dias, a contar da notificação, para que comprove, perante o Tribunal (art. 214, III, a, do Regimento Interno do TCU) , o recolhimento da dívida aos cofres do Tesouro Nacional, atualizada monetariamente desde a data do acórdão proferido por este Tribunal até a do efetivo recolhimento, se pagas após o vencimento, na forma da legislação em vigor;
autorizar, desde logo, a cobrança judicial das dívidas, caso não atendidas as notificações, na forma do disposto no art. 28, inciso II, da Lei 8.443/1992;
autorizar também, desde logo, se requerido, com fundamento no art. 26 da Lei 8.443, de 1992 c/c o art. 217, §§ 1º e 2º do Regimento Interno, o parcelamento das dívidas em até 36 parcelas, incidindo sobre cada parcela, corrigida monetariamente, os correspondentes acréscimos legais, fixando-lhes o prazo de quinze dias, a contar do recebimento da notificação, para comprovar perante o Tribunal o recolhimento da primeira parcela, e de trinta dias, a contar da parcela anterior, para comprovar os recolhimentos das demais parcelas, devendo incidir sobre cada valor mensal, atualizado monetariamente, os juros de mora devidos, no caso do débito, na forma prevista na legislação em vigor, alertando os responsáveis de que a falta de comprovação do recolhimento de qualquer parcela importará o vencimento antecipado do saldo devedor, nos termos do § 2º do art. 217 do Regimento Interno deste Tribunal;
enviar cópia do Acórdão a ser prolatado, bem como do Relatório e do Voto que o fundamentarem à Procuradoria-Geral da República no Estado de Minas Gerais, nos termos do § 3º do art. 16 da Lei 8.443/1992 c/c o § 7º do art. 209 do Regimento Interno do TCU, para adoção das medidas cabíveis, informando-lhe que o inteiro teor da decisão pode ser consultado no endereço www.tcu.gov.br/acordaos.
2.	O MPTCU se manifestou de acordo com a unidade técnica nos seguintes termos em relação à aplicação das duas multas previstas da Lei 8.443/1992:
8.	No entender deste representante do Ministério Público, essas ocorrências constituem irregularidades graves capazes de ensejar a aplicação da multa prevista no artigo 58, inciso II, da Lei 8.443/1992.
9.	Em que pese o ex-prefeito não tenha sido chamado em audiência em razão desses fatos, tais irregularidades constaram do ofício citatório a ele encaminhado, conforme mencionado no parágrafo 4º deste parecer, sendo oferecida ao responsável, portanto, a oportunidade de se defender.
10.	No entanto, em suas alegações de defesa à peça 38, o ex-prefeito não logrou afastar tais irregularidades, conforme análise da unidade instrutiva constante dos parágrafos 27 a 33 da instrução à peça 111.
11.	Por essas razões, o Ministério Público aquiesce com a proposta da unidade técnica no sentido de aplicar a multa prevista no artigo 58, inciso II, da Lei 8.443/1992 ao ex-prefeito Leandro Miranda Barroso.
12.	Não constitui bis in idem a aplicação da multa do artigo 58, inciso II, juntamente com a multa do artigo 57 da Lei 8.443/1992, uma vez que, conforme sustentado no parágrafo 5º deste parecer, as irregularidades ora em análise não são fatos geradores dos débitos identificados nos autos, que decorrem do pagamento por serviços/bens que não foram prestados no âmbito dos contratos celebrados com as empresas PVR Comunicações e Comércio Ltda., Geraes Papelaria e Informática Ltda. e Corpus Ltda. e do superfaturamento detectado no âmbito do contrato firmado com a empresa Ribeiro Distribuidora de Material Escolar Ltda.
e

Luiz Antonio Moyses Junior (80.060B/OAB-MG), Joaquim Lister Goncalves (110203/OAB-MG) e Gilberto Augusto César da Costa (151951/OAB-MG).

Procurador Rodrigo Medeiros de Lima.

TCE. MINISTÉRIO DA CULTURA. CONVÊNIO. PRONAC. INSUFICIÊNCIA DE DOCUMENTOS PARA PRESTAÇÃO DE CONTAS. CITAÇÃO. REVELIA DE TRÊS RESPONSÁVEIS. REJEIÇÃO DAS ALEGAÇÕES DE DEFESA DE OUTRO. CONTAS IRREGULARES. DÉBITO. MULTA.

TOMADA DE CONTAS ESPECIAL (TCE)

Secretaria de Controle Externo de Tomada de Contas Especial (SecexTCE).

Trata-se de tomada de contas especial instaurada pelo Ministério da Cultura contra Leandro Miranda Barroso, em razão da não apresentação de documentos complementares e necessários à comprovação da boa e regular aplicação dos recursos previstos no Convênio 703983/2009, celebrado com o município de Paulistas/MG, com o objetivo de implementar o Projeto "Pronac 09-1134 - Implantação de Espaço Cultural".
	O ajuste visava adquirir equipamentos e material, assim como realizar cursos para proporcionar a inclusão sociocultural de jovens em situação de carência. Esteve vigente de 13/11/2009 a 19/10/2010 e recebeu R$ 91.816,00 de recursos federais.
	O tomador de contas apontou ausência de documentos na prestação de contas e imputou responsabilidade ao ex-prefeito Leandro Miranda Barroso.
	No Tribunal, após sugestões do Parquet e despacho que proferi determinando novas citações, foram chamados aos autos as empresas Corpus Ltda. - ME, Geraes Papelaria e Informática Ltda. - ME, PVR Comunicação e Comércio Ltda. - EPP e Ribeiro Distribuidora de Material Escolar Ltda. - ME, em solidariedade com o ex-prefeito, tendo em vista terem recebido recursos sem a devida contraprestação em bens e serviços. No caso da Ribeiro Distribuidora de Material Escolar Ltda. foi apurado superfaturamento em itens do contrato. 
	Com exceção da PVR Comunicação e Comércio Ltda., as empresas permaneceram silentes. Leandro Miranda Barroso apresentou defesa apenas para o primeiro ofício citatório, cujos argumentos serão considerados na presente análise.
	A unidade técnica, acompanhada pelo MPTCU, propugnou pela irregularidade das contas, com imputação dos débitos apurados e aplicação de multa prevista no artigo 57 da Lei 8.443/1992.
	Acolho os pareceres constantes dos autos como razões de decidir, sem prejuízo das observações a seguir.
	Considero revéis Ribeiro Distribuidora de Material Escolar Ltda., Geraes Papelaria e Informática Ltda. e Corpus Ltda., para todos os efeitos, dando-se prosseguimento ao processo, com fulcro no art. 12, § 3º, da Lei 8.443/1992
	Na fase interna e nas análises empreendidas nesta Corte ficaram demonstradas diversas irregularidades na execução do Convênio, entre elas, inexecução do objeto, ausência de parte dos documentos exigidos na prestação de contas, falsidade de outra parcela da documentação e superfaturamento.
	É cediço que cabe ao signatário e gestor do ajuste a obrigação de prestar contas dos recursos que recebeu. Eventual delegação de competências não afasta a responsabilidade do prefeito. No caso da execução de ações por outros agentes, que não ficou evidenciada nos presentes autos, assume-se que errou o gestor por culpa in vigilando e culpa in eligendo.
	Cabia ao ex-prefeito supervisionar a devida prestação de serviços pelas empresas contratadas e não efetuar pagamentos de serviços não realizados. Ao assim proceder, deu causa ao prejuízo ao Erário.
	Afasto, portanto, os argumentos sobre ilegitimidade para responder pelo prejuízo ao Erário apurado. 
	Restou demonstrado que quase a integralidade do convênio não foi executada e que ocorreram pagamentos por serviços não executados. O único contrato executado, relativo à aquisição de equipamentos apresentou itens claramente superfaturados. 
	Assim, não procede alegada contradição em apontar superfaturamento e inexecução do mesmo convênio. 
	Sendo assim, as contas de Leandro Miranda Barroso devem ser julgadas irregulares. 
	Rejeito as alegações de defesa de PVR Comunicações e Comércio Ltda. acerca da regular prestação dos serviços, pois não foi demonstrada a impressão de cópias do jornal e dos folders contratados. A versão digital das publicações não basta para comprovar o cumprimento do pactuado.
	As empresas Ribeiro Distribuidora de Material Escolar Ltda., Geraes Papelaria e Informática Ltda. e Corpus Ltda deixaram de produzir prova da regular aplicação dos recursos sob sua responsabilidade. Os elementos constantes dos autos apontam para não execução dos contratos firmados e superfaturamento, no caso da Ribeiro Distribuidora.
	Diante da ausência de elementos que possibilitem aferir a boa-fé em suas condutas, julgo, desdo logo, irregulares suas contas. 
	Os valores atualizados dos débitos apurados, em 17/05/2022, são relativos aos valores não executados dos contratos para PVR Comunicações e Comércio Ltda (R$ 31.310,79) , Geraes Papelaria e Informática Ltda. (R$ 8.702,00) e Corpus Ltda (R$ 25.727,64) . Para Ribeiro Distribuidora de Material Escolar Ltda, a dívida corresponde ao superfaturamento de mobiliário e equipamentos adquiridos com recursos do Contrato 01/2010 (R$ 50.943,28) .
	O ex-prefeito deve responder solidariamente por todas as dívidas (R$ 116.683,71, em 17/05/2022) .
	Aplico aos responsáveis a multa prevista no artigo 57 da Lei 8.443/1992, mas deixo de acolher a proposta de imputar a Leandro Miranda Barroso, adicionalmente, a multa prevista no artigo 58 da Lei 8.443/1992, considerando as condutas apresentação de prestação de contas falsa e realização de procedimento licitatório com indícios de fraude na gradação da multa proporcional ao débito.
	Feitas essas considerações, voto para que o Tribunal adote a minuta de acórdão que submeto ao Colegiado.
TCU, Sala das Sessões, em 31 de maio de 2022.
WALTON ALENCAR RODRIGUES 
Relator